臺灣桃園地方法院民事判決　　　　　　　95年度訴字第1177號
原　　　告　戊○○
訴訟代理人　崔駿武律師
被　　　告　維輪實業股份有限公司
法定代理人　乙○○
訴訟代理人　丁○○
訴訟代理人　柯一嘉律師
複代理人　　林志宏律師
上列當事人間請求確認股東會決議無效事件，於民國96年7 月24
日言詞辯論終結，本院判決如下：
    主     文
確認被告於民國九十五年六月二十八日九十五年股東常會之決議
無效。
訴訟費用由被告負擔。
    事實及理由
一、按確認法律關係之訴，非原告有即受確認判決之法律上利益
    者，不得提起之。此觀民事訴訟法第247條第1項規定即明。
    而所謂即受確認判決之法律上利益，係指因法律關係或證書
    真偽或為法律關係基礎事實之存否不明確，原告主觀認為其
    法律上地位有不安之危險存在，而此項危險得以對於被告之
    確認判決除去者而言（最高法院52年台上字第1240號判例參
    照）。查本件原告主張被告於95年6 月28日召開九十五年股
    東常會係由無召集權人所為之召集無效，然為被告所否認，
    則兩造就此既有爭執，揆諸前開說明，原告具有即受確認判
    決之法律上利益，自得提起本件訟訴（先位聲明部分），合
    先敘明。
二、原告主張：
  (一)被告之前董事長即訴外人甲○○，雖為本院94年度裁全字
      第8486號假處分裁定、95年度執全字第1140號執行命令（
      下稱系爭執行命令）禁止其與訴外人即被告前董事龔富文
      行使被告之董事職務，惟經臺灣高等法院95年度抗字第49
      8 號裁定更正訴外人即債權人暘盛工業股份有限公司（下
      稱暘盛公司）應分別以新台幣（下同）126 萬元、6 萬元
      或同額無記名可轉讓定存單提供擔保，然暘盛公司僅提存
      12萬元擔保金，且本院民事執行處亦於95年7 月31日駁回
      暘盛公司假處份之聲請，故上開執行命令係無效之處分，
      訴外人甲○○、龔富文自始未被本院禁止行使董事職權。
  (二)本件訴外人甲○○尚非不能行使董事長職權，自無依公司
      法第208 條第3 項由董事互推代理董事長之適用；且訴外
      人甲○○係於民國95年3 月16日始收受系爭執行命令，雖
      同年3 月10日法院至被告公司執行送達系爭執行命令，然
      訴外人甲○○不在公司，而未送達，復依民法第120 條第
      2 項規定，故訴外人甲○○應於同年3 月17日起始被禁止
      董事職務，又被告係於同年3 月10日下午2 時45分收受執
      行命令，但訴外人即被告當時董事廖天鑄、乙○○卻於同
      年3 月10日下午2 時30分即互推乙○○代理行使被告董事
      長職務，且乙○○於同年5 月18日以代理董事長名義通知
      及召集臨時董事會，訴外人即被告董事鍾民亦未出席該
      次會議，因無召集權人所為之召集無效，故乙○○以被告
      董事會之名義於95年6 月28日召開之95年股東常會之決議
      應為無效。
  (三)退步言，若認乙○○以被告董事會名義召開之系爭股東會
      決議仍為有效，惟系爭股東會召集程序仍屬違法，此可從
      乙○○於同年95年6 月19日撤回其對訴外人即被告監察人
      蕭水芋假處分之聲請可明乙○○具主觀違法故意，而原告
      未出席系爭股東會，爰提起確認股東會決議無效之訴、或
      依公司法第189 條提起撤銷股東會決議之訴等情。並聲明
      ：（一）先位聲明：確認被告系爭股東會決議無效；（二
      ）備位聲明：被告系爭股東會決議應予撤銷。
三、被告則以：被告董事即訴外人甲○○、龔富文二人，確有淘
    空公司資產行為，經法院審查後禁止該二人行使董事職權。
    渠等二人係於95年3 月10日合法收受法院系爭執行命令，由
    法院執達員親自送達被告公司，前者，係由有權代理訴外人
    甲○○收受私人文件之證人即被告總機小姐丙○○合法收受
    ，甲○○亦同時接獲通知，後者，則親自收受而送達，是該
    執行命令已發生效力，訴外人甲○○、龔富文已無法執行董
    事職務; 而前揭原告主張之駁回執行之命令，為臺灣高等法
    院95年度抗字第1193號裁定廢棄，且訴外人暘盛公司業已於
    95 年10 月5 日補足供擔保金額，故系爭執行命令，尚無被
    撤銷之餘地; 復乙○○已電話通知鍾民，其亦同意由其他
    董事互推；又電話通知、系爭執行命令及裁定送達及董事會
    之召開，時間過程連續，故無由於送達前召集董事會之情事
    ，則被告公司董事於同日依公司法第208 條互推乙○○代理
    行使董事長職務適法，是其依法召開系爭股東會之決議自無
    任何無效或得撤銷之原因存在等情資為抗辯，並聲明：原告
    先位、備位之訴均駁回。
四、經查，本院以94年度裁全字第8486號假處分裁定、95年度執
    全字第1140號執行命令禁止訴外人甲○○、龔富文行使被告
    之董事職務；次95年3 月10日廖天鑄、乙○○互推乙○○代
    理行使被告公司董事長之職權；復乙○○以被告公司董事會
    之名義召開系爭股東會; 又原告係被告股東，且未出席系爭
    股東會等事實，有原告提出本院95年3 月9 日桃院木執95年
    執全水字第1140號執行命令、被告公司董事互推代理行使董
    事長職權議事錄、被告公司臨時董事會開會通知、被告公司
    開會通知書、被告公司95年度股東常會議事錄影本各1 份為
    證，並為兩造所不爭執，堪信屬實。
五、得心證之理由：
  （一）本件所應審究者為：系爭執行命令送達於訴外人甲○○
        及龔富文之時間？乙○○與廖天鑄選任代理董事長之決
        議是否適法？
      １、系爭執行命令送達訴外人甲○○及龔富文之時間？
          按假處分裁定因自始不當等理由而撤銷者，債權人應
          賠償債務人因假處分或供擔保所受之損害，民事訴訟
          法第531 、533 條定有明文，而假處分裁定係命令或
          禁止債務人為一定行為者，法院應將該裁定送達於債
          務人，強制執行法第138 條定有明文。其目的乃在使
          債務人知悉裁定之內容，而能自動履行其義務。故該
          假處分之效力，始於債務人收受裁定之時。且此假處
          分裁定一旦發生效力，立即發生命令或禁止之形成效
          果，自無強制執行之問題（最高法院94年度台上字第
          404 號判決參照）; 次按假處分與假扣押同屬保全程
          序，其裁定不待確定即得為執行名義，且為防止脫產
          ，該等裁定之執行，應於裁定送達同時或送達前為之
          ，此觀強制執行法第132 條第1 項之規定即明。復按
          送達於應受送達人之住居所、事務所或營業所行之。
          但在他處會晤應受送達人時，得於會晤處所行之，送
          達於住居所、事務所或營業所不獲會晤應受送達人者
          ，得將文書付與有辨別事理能力之同居人或受僱人。
          民事訴訟法第136 條第1 項、第137 條第1 項分別定
          有明文; 又按非對話而為意思表示者，其意思表示以
          通知達到相對人時發生效力。所謂達到，係指意思表
          示達到相對人之支配範圍，置於相對人隨時可了解其
          內容之客觀狀態而言。是以非對話之意思表示之發生
          效力，固無須使相對人取得「通知」之占有，自不問
          相對人之閱讀與否，然必需合法送達，始足當之; 另
          按民事訴訟法第136 條所稱之「營業所」，係指應受
          送達人從事商業或其他營業之場所而言，初不以其是
          否為主營業所為限（最高法院93年度台上字第2305號
          、93年度台抗字第85號、93年度台上字第61號判決參
          照）。本件經查：
          (1)原告主張系爭執行命令因暘盛公司未提存補足擔保
            金額，而本院民事執行處亦於95年7 月31日裁定駁
            回暘盛公司假處分之聲請，而為無效處分云云，然
            上開裁定業經台灣高等法院於95年8 月29日以95年
            度抗字第1193號裁定廢棄，有上開裁定影本一份附
            卷可稽（附本院95年9 月5 日言詞辯論筆錄後），
            是原告此部分之主張不足採信。
          (2)本件系爭假處分執行命令及裁定係於95年3 月10日
            下午2 時45分由有權收受甲○○信件之證人丙○○
            收受，送達於甲○○從事商業之處所即被告公司之
            事實，有本院送達證書、聲明書影本各1 紙在卷為
            佐，並據證人丙○○於本院證稱：甲○○為被告公
            司董事長，其個人有委託、授權其代收信件，95年
            3 月10 日 有收到法院給甲○○之信件後，轉交給
            管理部門等語（見本院卷95年10月31日言詞辯論筆
            錄），核與證人甲○○於本院證稱：95年6 月27日
            聲明書為渠所書寫有委託、授權證人丙○○代收信
            件後，交付管理部，再由管理部之經理或秘書通知
            ，管理部門於95年3 月10日當天有通知渠法院禁止
            行使董事職權等語相符（見本院卷95年10月31日言
            詞辯論筆錄），證人即暘盛公司代理人己○○於本
            院證稱：甲○○部分係公司小姐代收，事後甲○○
            亦告知當日有受到通知（見本院卷95年3 月15日言
            詞辯論筆錄），證人即本院執達員鄭曙毅亦於本院
            95年度訴字第628 號案件審理中證稱：給被告執行
            命令係於95年3 月10日下午2 時45分送達，由被告
            公司收發簽收等語，亦有本院95年度訴字第628 號
            卷95年8 月10日言詞辯論筆錄影本1 份，在卷為憑
            ，堪認為真實。
          (3)雖證人甲○○證稱：伊於95年3 月16日在其住所收
            到另一份假處分裁定書（見本院卷95年10月31日言
            詞辯論筆錄），原告亦主張證人丙○○非送達代收
            人、同居人或受僱人云云，惟衡酌系爭執行命令前
            已送至甲○○日常從事商業之處所，蓋訴外人車榮
            源為被告之董事長為公司之代表人，是被告公司所
            在地可視為訴外人甲○○營業所，而該送達證書應
            受送達人為被告公司及法定代理人甲○○，則酌證
            人丙○○為被告公司總機小姐，為被告公司之受僱
            人，並經甲○○個人授權收受信件，甲○○亦因此
            經由證人丙○○收受後，透過管理部門於當日已知
            悉處分內容，則意思表示已可達到相對人之支配範
            圍，置於相對人隨時可了解其內容之客觀狀態，已
            為合法送達，則系爭執行命令就證人甲○○部分應
            以最先送達時點即95年3 月10日下午2 時45分發生
            假處分效力無訛。
          (4)另觀諸本院系爭送達證書之「送達方法欄」已勾取
            「已將文書付與應受送達人」「本人」，並有龔富
            文之印文於上，可知本院係於95年3 月15日下午3
            時始送達給龔富文，有本院送達證書1 紙附卷可參
            ，雖證人即暘盛公司代理人己○○於本院證稱：渠
            於95年3 月10 日 有告知龔富文執行命令內容等語
            （見本院卷95年3 月15日言詞辯論筆錄），惟假處
            分執行之裁定及命令之送達，係非對話之意思表示
            ，無由第三人以口頭告知即發生效力，第查證人係
            聲請假處分暘盛公司之代理人，與受告知人龔富文
            係屬對立立場，證詞是否可信即有疑義，此外尚無
            其他事證足須佐證證人己○○證詞屬實，尚難為龔
            富文不利之認定。又查龔富文僅為被告之董事，有
            94年9 月14日維輪公司變更登記表1 份在卷足佐，
            非被告之代表人，關於其日常營業之執行，無由董
            事長之頻繁，是無以認定被告公司為其營業所而於
            如前述認定95年3 月10日為合法送達。
          綜上所述，系爭假分裁定及執行命令，分別於95 年3
          月10日下午2 時45分、同年3 月15日下午3 時，分別
          合法送達於甲○○、龔富文之事實，應可認定。
      ２、乙○○與廖天鑄之推選代理董事長之決議是否適法？
 按董事長對內為股東會、董事會及常務董事會主席，
          對外代表公司。董事長請假或因故不能行使職權時，
          由副董事長代理之；無副董事長或副董事長亦請假或
          因故不能行使職權時，由董事長指定常務董事一人代
          理之；其未設常務董事者，指定董事一人代理之；董
          事長未指定代理人者，由常務董事或董事互推一人代
          理之，公司法第208 條第3 項定有明文。經查：
          (1)承前１、所述，系爭假處分裁定及命令發生效力係
            於即95年3 月10日下午2 時45分、同年3 月15日下
            午3 時，則是時訴外人甲○○、龔富文始禁止行使
            被告之董事職務，惟觀之原告所提出維輪公司董事
            互推代理行使董事長職權議事錄上載「時間：中華
            民國95年3 月10日下午2 時30分、出席董事：林保
            川、廖天鑄」，有該份議事錄附卷足憑，可知95年
            3 月10日下午2 時30分時，甲○○、龔富文之董事
            職權尚未被禁止行使，因此，尚無董事長不能行使
            職權之情況。
          (2)雖被告辯稱：該董事推選會議係於全部送達後，始
            開會，有證人己○○陳述、現場照片為證云云，然
            查前揭系爭送達證書證明確記載送達時間為95年3
            月10日下午2 時45分，衡酌此送達證書，為執行公
            權力之執達員製作，公務員本身除須負民、刑事責
            任外，尚負行政責任，當無甘冒瀆職而為虛偽記載
            之虞，而上開2 時45分，要與董事會開會時間2 時
            30分實有差距，且從前揭錄音譯文亦可得知，林保
            川於2 時30分左右即告知鍾民互推董事開會事宜
            ，可知董事會係於95年3 月10日下午2 時30 分 召
            開，應認為真實，另被告提出被告公司照片，亦無
            以佐證送達與開會時間之先後，是被告抗辯，尚難
            採信。
          (3)被告公司之董事乙○○與廖天鑄未於上開禁止車榮
            源行使董事職務之假處分生效前，即召開推選代理
            董事長會議，自與首揭公司法規定不符，該會議推
            選結果當不發生效力。
          (4)況被告公司95年7 月26日變更登記前原有之董事為
            乙○○、廖天鑄、龔富文、鍾民，有94年9 月14
            日維輪公司變更登記表影本1 紙在卷可佐，95年3
            月10日龔富文尚未被禁止行使董事職權，卻未獲通
            知出席該推選會議。準此，乙○○與廖天鑄之推選
            代理董事之決議，亦非適法。
          綜上所述，乙○○經選任為代理董事長之決議與法不
          合。
  （二）按股東會決議之瑕疵，與法律行為之瑕疵相近，有不成
        立、無效、得撤銷等態樣。所謂決議不成立，係指自決
        議之成立過程觀之，顯然違反法令，在法律上不能認為
        有股東會召開或有決議成立之情形而言。因必須先有符
        合成立要件之股東會決議存在，始有探究股東會決議是
        否有無效或得撤銷事由之必要，故股東會決議不成立應
        為股東會決議瑕疵之獨立類型。而無召集權人召集之股
        東會所為之決議當然無效，固經最高法院著有28年上字
        第1911號判例可參，然查無召集權人召集之股東會所為
        之決議所以為當然無效，係因股東會應由有召集權人召
        集，其由無召集權人召集之股東會，既非合法成立之股
        份有限公司之意思機關，自不能為有效之決議，亦即如
        此所為之股東會決議實不成立，此與公司法第191 條規
        定股東會決議之內容違反法令或章程者無效，迥然有異
        （最高法院70年度台上字第2235號判決意旨參照）。如
        前所述，本件乙○○與廖天鑄之推選代理董事長之決議
        ，尚非適法，則代理董事長乙○○無權以董事會名義召
        集系爭股東會，則本件系爭股東會為無召集權人所召集
        ，自不能為有效之決議。
六、綜上所述，本件被告公司九十五年六月二十八日之股東會既
    係由無召集權人所召集，該股東會自不能為有效之決議，是
    原告請求判決確認被告於九十五年六月二十八日九十五年股
    東常會之決議無效，為有理由，應予准許。又原告先位之訴
    ，已獲勝訴之判決，此係備位之訴之解除條件，則原告備位
    之訴因解除條件已成就，本院即無庸再就原告備位之訴予以
    審酌之必要，附此敘明。
七、本件事證已臻明確，兩造其餘主張、陳述及所提證據，核與
    判決結果不生影響，爰不贅論，併此敘明。
八、據上論結，本件原告之訴為有理由，依民事訴訟法第78 條
    ，判決如主文。
中　　華　　民　　國　　96　　年　　8 　　月　　7 　　日
                  民事第一庭    法　官　吳爭奇
以上正本係照原本作成
如對本判決上訴，須於判決送達後20日內向本院提出上訴狀
中　　華　　民　　國　　96　　年　　8 　　月　　8 　　日
                                書記官　梁麗雲
